ACORDAO-COMPLETO-2341668

ACÓRDÃO 1405/2019 ATA 3/2019 - PRIMEIRA CÂMARA

VISTOS, relatados e discutidos estes autos que tratam de atos iniciais de pensão civil emitidos no âmbito da Superintendência Regional do Trabalho e Emprego no Estado do Rio de Janeiro,
ACORDAM os Ministros do Tribunal de Contas da União, reunidos em sessão de 1ª Câmara, diante das razões expostas pelo Relator, com fundamento nos arts. 71, inciso III, da Constituição Federal e 1º, inciso V, 39, inciso II, e 45 da Lei 8.443, de 16 de julho de 1992, em:
9.1. considerar legais os atos de concessão de pensão civil do interesse de Elbia Borges Cantarino (XXX.850.277-XX) , Eurydice de Mendonça Soares (XXX.135.877-XX) , Francisco D' Azevedo Soares (XXX.113.527-XX) , Genilda Silva Reis (XXX.926.747-XX) , Georgina Araujo Chamarelli (XXX.926.557-XX) , Maria Valdecy Gomes dos Santos (XXX.476.587-XX) , Monica Alves da Silva Buteri (XXX.920.927-XX) , Norma de Mello Bity (XXX.142.567-XX) e Oracy Horacio da Silva (XXX.579.777-XX) , determinando-se os registros correspondentes;
9.2. considerar ilegal o ato de concessão de pensão civil do interesse da Sra. Marlene Jesus da Conceição (XXX.614.407-XX) , negando-lhe o correspondente registro;
9.3. dispensar o ressarcimento das quantias indevidamente recebidas de boa-fé, consoante o enunciado 106 da Súmula de Jurisprudência deste Tribunal;
9.4. determinar à Superintendência Regional do Trabalho e Emprego no Estado do Rio de Janeiro que:
9.4.1. faça cessar, no prazo de 15 (quinze) dias, contado a partir da ciência desta deliberação, os pagamentos decorrentes do ato impugnado, sob pena de responsabilidade solidária da autoridade administrativa omissa, consoante disposto nos arts. 71, inciso IX, da Constituição Federal e 262 do Regimento Interno desta Corte;
9.4.2. dê ciência do inteiro teor desta deliberação à interessada, alertando-a de que o efeito suspensivo proveniente da interposição de eventuais recursos, caso não providos, não a exime da devolução dos valores indevidamente percebidos após a notificação;
9.4.3. envie a esta Corte de Contas, no prazo de 30 (trinta) dias, por cópia, comprovante de que a interessada teve ciência desta deliberação;
9.4.4. emita e disponibilize no sistema e-Pessoal, no prazo de 30 (trinta) dias, ato de alteração das pensões instituídas pelos ex-servidores Manoel Florencio da Trindade (XXX.061.097-XX) e Mario Roberto de Aguiar Bity (XXX.963.217-XX) , incluindo no fundamento legal da concessão a Emenda Constitucional 70/2012 e, dessa forma, conferindo aos proventos paridade com a remuneração dos servidores em atividade;
9.5. determinar à Sefip que:
9.5.1. oriente o órgão jurisdicionado no sentido de que poderá ser editado novo ato de pensão em favor da interessada que teve o ato considerado ilegal, desde que escoimado da irregularidade verificada nos presentes autos, o qual deverá ser submetido a novo julgamento por esta Corte de Contas, nos termos do art. 262, § 2º, do RITCU;
9.5.2. monitore o cumprimento das medidas indicadas no subitem 9.4 acima.

Atos iniciais de pensão civil emitidos no âmbito da Superintendência Regional do Trabalho e Emprego no Estado do Rio de Janeiro para fins de registro.

Primeira Câmara

Superintendência Regional do Trabalho e Emprego no Estado do Rio de Janeiro.

3. Interessados/Responsáveis:
3.1. Interessados: Elbia Borges Cantarino (XXX.850.277-XX); Eurydice de Mendonça Soares (XXX.135.877-XX); Francisco D' Azevedo Soares (XXX.113.527-XX); Genilda Silva Reis (XXX.926.747-XX); Georgina Araujo Chamarelli (XXX.926.557-XX); Maria Valdecy Gomes dos Santos (XXX.476.587-XX); Marlene Jesus da Conceição (XXX.614.407-XX); Monica Alves da Silva Buteri (XXX.920.927-XX); Norma de Mello Bity (XXX.142.567-XX); Oracy Horacio da Silva (XXX.579.777-XX).

13.1. Ministros presentes: Walton Alencar Rodrigues (Presidente), Benjamin Zymler (Relator) e Bruno Dantas.
13.2. Ministro-Substituto presente: Weder de Oliveira.

BENJAMIN ZYMLER

Adoto como relatório o parecer da unidade técnica, cujos termos são os seguintes:
“INTRODUÇÃO
1. Trata-se de atos de concessão de pensão civil, submetidos, para fins de registro, à apreciação do Tribunal de Contas da União (TCU) , de acordo com o art. 71, inciso III, da Constituição Federal. Os atos foram cadastrados e disponibilizados ao TCU por intermédio do Sistema de Apreciação e Registro de Atos de Admissão e Concessões (Sisac) , na forma dos arts. 2º, caput e inciso III, e 4º, caput, da Instrução Normativa - TCU 55/2007.
EXAME TÉCNICO
Procedimentos aplicados
2. Os procedimentos para exame, apreciação e registro de atos de pessoal encontram-se estabelecidos na Instrução Normativa - TCU 55/2007 e na Resolução - TCU 206/2007. Em seus arts. 4º, § 2º, e 3º, § 3º, respectivamente, essas normas dispõem que os atos de pessoal disponibilizados por meio do Sisac devem ser submetidos a crítica automatizada do próprio sistema, com base em parâmetros predefinidos.
3. Relativamente aos atos de concessão de pensão civil, as rotinas de crítica das informações cadastradas no Sisac foram elaboradas e validadas levando-se em conta as peculiaridades desses atos. Os itens de verificação do sistema compreendem prazos e fundamentos legais, assim como eventuais ocorrências de acumulação. Trata-se de verificações mais abrangentes, minuciosas e precisas do que aquelas que podem ser realizadas por mãos humanas, proporcionando um nível de segurança ainda maior.
4. As críticas também consideram os registros do Sistema Integrado de Administração de Recursos Humanos (Siape) . O Siape disponibiliza informações atualizadas sobre as parcelas que integram os benefícios, diferentemente, portanto, do Sisac, que informa as parcelas no momento do registro do ato. Essa confrontação com o Siape fornece uma visão atual e verdadeira da situação, o que permite descaracterizar irregularidades e inconsistências que, embora constantes do Sisac, já foram corrigidas.
5. Além da crítica automatizada, há verificação humana adicional no caso de haver alertas do sistema ou informações não formatadas, como esclarecimentos do gestor ou do controle interno.
Exame das constatações
6. O conjunto das verificações a que os atos foram submetidos encontra-se discriminado em detalhes nas páginas que precedem esta instrução. Não foi constatada qualquer irregularidade.
7. Cabe registrar que esse também foi o entendimento do controle interno, que examinou os atos no âmbito da competência definida nos arts. 11 e 12 da Instrução Normativa - TCU 55/2007. 
8. Assim, cabe proposta de que os atos sejam considerados legais e registrados.
CONCLUSÃO
9. A abrangência e a profundidade das verificações levadas a efeito fundamentam convicção de legalidade dos atos. Assim, cabe proposta no sentido de que sejam considerados legais, promovendo-se o seu registro.
PROPOSTA DE ENCAMINHAMENTO
10. Ante o exposto, propõe-se considerar legais e determinar o registro dos atos de concessão de pensão civil integrantes deste processo, com fundamento nos arts. 71, inciso III, da Constituição Federal, 1º, inciso V, e 39, inciso II, da Lei 8.443/1992 e 260, § 1º, do Regimento Interno do Tribunal de Contas da União.”
2.	O Ministério Público junto a esta Corte de Contas manifestou-se de acordo com a proposta formulada pela unidade técnica.
	É o Relatório.

não há

Procuradora-Geral Cristina Machado da Costa e Silva.

PENSÃO CIVIL. INSTITUIDOR APOSENTADO POR INVALIDEZ. SUPERVENIÊNCIA DAS REGRAS DA EC 70/2012. ÓBITO OCORRIDO SOB A ÉGIDE DA EC Nº 70/2012. BENEFÍCIO CONCEDIDO COM BASE EM CRITÉRIO DE REVISÃO ANTERIORMENTE PREVISTO NA NORMA CONSTITUCIONAL (LEI 10.887/2004). ILEGALIDADE DE ALGUNS ATOS. LEGALIDADE DOS DEMAIS. DETERMINAÇÕES.

PENSÃO CIVIL (PCIV)

Secretaria de Fiscalização de Pessoal (SEFIP).

Em julgamento dez atos iniciais de pensão civil emitidos no âmbito da Superintendência Regional do Trabalho e Emprego no Estado do Rio de Janeiro.
2.	A unidade técnica manifestou-se pela legalidade dos atos constantes dos autos, por entender não ter sido constatada nenhuma irregularidade.
3.	O órgão ministerial manifestou-se de acordo com a proposta da unidade técnica.
4.	Nos termos da jurisprudência pátria, consolidada com base no enunciado nº 359 da Súmula do Supremo Tribunal Federal, a pensão por morte estatutária é regulada pela lei vigente à época do óbito do instituidor.
5.	Já no que diz respeito ao cálculo do benefício, a Emenda Constitucional nº 70/2012, em seu art. 1º, acrescentou o art. 6º-A à Emenda Constitucional nº 41/2003, estabelecendo novo critério de revisão para os servidores que tenham se aposentado ou venham a se aposentar por invalidez permanente, assim como às pensões derivadas dos proventos desses servidores, in verbis:
“Art. 6º-A. O servidor da União, dos Estados, do Distrito Federal e dos Municípios, incluídas suas autarquias e fundações, que tenha ingressado no serviço público até a data de publicação desta Emenda Constitucional e que tenha se aposentado ou venha a se aposentar por invalidez permanente, com fundamento no inciso I do § 1º do art. 40 da Constituição Federal, tem direito a proventos de aposentadoria calculados com base na remuneração do cargo efetivo em que se der a aposentadoria, na forma da lei, não sendo aplicáveis as disposições constantes dos §§ 3º, 8º e 17 do art. 40 da Constituição Federal.
Parágrafo único. Aplica-se ao valor dos proventos de aposentadorias concedidas com base no caput o disposto no art. 7º desta Emenda Constitucional, observando-se igual critério de revisão às pensões derivadas dos proventos desses servidores” (grifou-se) .
6.	Desse modo, em se tratando de servidor aposentado por invalidez cujo óbito ocorreu na vigência da EC nº 70, publicada em 30/3/2012, deve constar do ato de pensão a indicação expressa da garantia da paridade entre os proventos da pensão e a remuneração do cargo que o instituidor inválido ocupava quando em atividade, impondo-se, em consequência, o julgamento pela ilegalidade do ato de pensão civil que adotar forma de cálculo e reajustamento diversos do fixado pela Constituição Federal.
7.	No caso concreto, conforme consulta realizada no Sistema Siape, todos os atos de pensão ora submetidos a julgamento foram calculados com base na EC nº 41/2003 c/c a Lei 10.887/2004 (média aritmética dos salários de contribuição e reajuste pelos índices do INSS) .
8.	Três atos de pensão, contudo, foram instituídos por servidores que se aposentaram por invalidez permanente, decorrente de acidente em serviço, moléstia profissional ou doença grave especificada em lei, com proventos integrais, sendo eles: Manoel Florêncio da Trindade, Mario Roberto de Aguiar Bity e Silverio Geraldo da Conceição.
9.	O óbito do ex-servidor Silverio Geraldo da Conceição ocorreu já sob a vigência da EC nº 70/2012, em 22/11/2014, ensejando, em consequência, o julgamento pela ilegalidade do respectivo ato, por ter sido adotado critério de cálculo e reajuste do benefício pensional diversos dos estabelecidos pela Constituição Federal.
10.	Já as pensões instituídas pelos ex-servidores Manoel Florêncio da Trindade e Mario Roberto de Aguiar Bity, cujos óbitos ocorreram em data anterior ao advento da EC nº 70/2012, foram concedidas regularmente. Deveriam, contudo, observar, desde o advento da citada emenda, a chamada regra da paridade para fins de reajuste, cabendo, portanto, determinação ao órgão jurisdicionado para que edite os respectivos atos de alteração.
	Ante o exposto, divergindo parcialmente da proposta da unidade técnica e do órgão ministerial, VOTO por que o Tribunal adote a deliberação que ora submeto a este Colegiado.
TCU, Sala das Sessões Ministro Luciano Brandão Alves de Souza, em 12 de fevereiro de 2019.
BENJAMIN ZYMLER 
Relator